【裁判字號】    89,台上,1501
【裁判日期】    890323
【裁判案由】    偽造文書
【裁判全文】
最高法院刑事判決                              八十九年度台上字第一五○一號
    上訴人  台灣高等法院高雄分院檢察署檢察官
    被  告  乙○○
            甲○○
            丙○○
右上訴人因被告等偽造文書案件，不服台灣高等法院高雄分院中華民國八十六年七月
二十九日第二審判決（八十六年度上訴字第一○五八號，起訴案號：台灣高雄地方法
院檢察署八十四年度偵字第一八○五一號），提起上訴，本院判決如左：
    主  文
上訴駁回。
    理  由
本件原判決以公訴意旨略稱：被告乙○○、甲○○分別係大高雄土地開發股份有限公
司（下稱大高雄公司）之董事長、總經理，被告丙○○則係高雄縣仁武鄉○○○段灣
內自辦市地重劃籌備會之理事長，三人為求高雄縣政府能予核定土地重劃，竟基於犯
意之聯絡，於民國八十年一月間，偽造內載地主即告訴人李明重所有之高雄縣仁武鄉
○○○段第一八○號等地同意參加自辦市地重劃之同意書，並偽簽告訴人之姓名暨偽
造印文於該同意書上，據以向高雄縣政府申請備查，而足生損害於該管機關對土地重
劃事務審查之正確性及告訴人，因認被告乙○○、甲○○、丙○○共同涉犯刑法第二
百十六條、第二百十條之行使偽造私文書罪嫌云云。訊之被告等均否認有偽造文書犯
行，丙○○辯稱：伊係高雄縣仁武鄉○○○段參與自辦土地重劃之地主之一，為符合
乙○○所經營之大高雄公司向高雄縣政府聲請核准該段土地重劃案，所籌組之重劃籌
備會之召集人或理事長須具地主身分之法令要求，而經眾人推舉伊為該會之召集人及
理事長，所掌職權，並未包括地主土地重劃書之收集，該土地重劃書之收集概由大高
雄公司負責，與伊無關，伊自無偽造之必要與動機；甲○○辯稱：伊係於八十一年六
月間，始受僱大高雄公司，擔任總經理一職，參與土地重劃事宜，告訴人雖指稱其八
十年間之同意重劃書遭伊偽造，然當時伊尚未受僱從事土地重劃及收集土地重劃同意
書工作，自不可能偽造告訴人之土地重劃同意書；乙○○辯稱：（一）伊雖係大高雄
公司之負責人，然收集地主土地重劃同意書之工作，係交由該公司職員鍾貴祥負責收
集，因該段地主多有不識字者，為作業方便由該員事先在同意書上先填妥同意書人、
土地所有人欄、地址欄、身分證字號等，再交予地主蓋章，本件八十年間告訴人之同
意書係交由告訴人或其兄李明毅所蓋，故伊既未負責收集土地重劃同意書，亦未唆使
鍾貴祥偽造該文書，縱該文書係遭人偽造，亦與伊無涉。（二）又本件自辦土地重劃
係經區內全體土地所有權人百分之五十九點六以上地主之同意，私有土地部分達百分
之七○點三八，縱告訴人不同意重劃，亦不影響重劃之進行，殊無偽造告訴人土地重
劃同意書之必要，且告訴人於七十七年間同意之土地重劃案，所需負擔之費用為重劃
費用百分之四十；而八十年間之土地重劃案僅需負擔百分之二十四點八，費用已降低
，無不同意重劃之理，且告訴人之土地為政府徵收後，重劃照辦，被徵收之公共用地
依法可不算入重劃負擔內，故使重劃費用由原來之百分之四十降為百分之二十四，而
地主之土地經重劃後，可分配原持有土地百分之七五點二，其餘土地供作公共設施、
兒童樂園、道路及工程費用等地，故地主之土地雖部分經政府徵收，然卻降低自辦市
地重劃公共設施比例及費用之負擔，並無告訴人所指稱本件重劃案係雙層剝削情事。
（三）又告訴人指稱赤山子段一八○號土地原為告訴人所有，於七十八年九月二十日
經高雄縣政府徵收為學校用地，自不可能同意將該土地列入同意重劃書內，足見該同
意重劃書係遭伊偽造云云。然製作本件同意書時，因上開土地已經都市計畫變更為兒
童樂園，籌備會可以都市計畫已變更，徵收用途不符為由，而依法聲請撤銷徵收，遂
於製作本件同意書時，預先將該筆列入，並非如告訴人所稱偽造錯誤之同意書。（四
）告訴人於籌備重劃之初，即同意參加，並曾與其他地主聯名向高雄縣政府提出書面
異議，稱：「本自辦市地重劃區各地主同意參加重劃者，人數及土地面積均已超過法
定全區半數以上……」，請求高雄縣政府准予撤銷徵收赤山子段一六八之一號等筆文
小（九）學校用地，以便參加重劃，足證告訴人既已同意參加重劃，伊實無再予偽造
同意書之理等語。經查：（一）丙○○、甲○○、乙○○分別係重劃籌備會之理事長
、大高雄公司之總經理、董事長，並未實際從事收集地主之土地重劃同意書工作，而
係由鍾貴祥負責收集一事，業據證人鍾貴祥到庭證述，且依丙○○所擔任重劃籌備會
理事長一職之性質，亦無收集土地重劃同意書之必要，另甲○○係於八十一年六月間
，始擔任大高雄公司總經理一職，有其提出之契約書一份在卷可查，並經乙○○陳述
屬實，依一般經驗法則，甲○○自不可能於任職前即偽造告訴人八十年間出具之同意
書。（二）又本件市地重劃案，業已取得全體土地所有權人百分之五十九點六以上地
主同意，私有土地達百分之七十點三八，有高雄縣仁武鄉○○○段彎內自辦市地重劃
計劃書一份在卷可查，從而告訴人縱不同意重劃案之進行，亦不生影響，乙○○並無
偽造同意書之必要，堪可認定。（三）本件重劃於七十七年間即已進行，告訴人亦自
承其於七十七年間同意重劃，此有自辦市地重劃同意書一份附卷可參（見偵查卷第七
十九頁），而當時土地重劃所需負擔之費用為百分之四十，而八十年間之土地重劃案
僅需負擔百分之二十四點八，費用已降低，較有利於告訴人，告訴人自無不同意重劃
之理。（四）告訴人於籌備重劃之初，即同意參加，並曾與其他地主聯名向高雄縣政
府提出書面異議，稱：「本自辦市地重劃區各地主同意參加重劃者，人數及土地面積
均已超過法定全區半數以上……」，請求高雄縣政府准予撤銷徵收赤山子段一六八之
一號等筆文小（九）學校用地，以便參加重劃（原審卷第一一○頁至第一一三頁），
足證告訴人既已同意參加重劃，被告等實無再予偽造同意書之必要。此外亦無證據證
明被告等有唆使鍾貴祥偽造本案同意書之行為，自不得以告訴人否認八十年間之同意
書上之印章係屬偽造，即認被告等確有偽造上開同意書之犯行，因認第一審以不能證
明被告等犯罪，諭知被告等無罪之判決，為無不合，予以維持，駁回檢察官在第二審
之上訴，經核於法尚無違誤。查原判決已說明實際從事收集地主土地重劃同意書者，
乃鍾貴祥，而非被告等，且告訴人亦已自承其於七十七年間本件土地重劃案開始之際
，即已同意重劃。又告訴人雖於八十三年三月二十三日以郵局存證信函通知大高雄公
司，終止同意大高雄公司辦理本件土地重劃，惟在其發此存證信函前，自係同意大高
雄公司辦理系爭土地之重劃事宜，已無庸置疑。而依高雄縣政府仁武重劃赤山灣內籌
備處巷內資料所示，高雄縣仁武鄉○○○段灣內自辦市地重劃籌備會已於八十二年十
月二十七日檢送包括告訴人於八十年一月出具之本件同意書在內之各項文件，送請高
雄縣政府核定，嗣該案經高雄縣政府轉送台灣省政府地政處，由該地政處於八十二年
十二月九日函高雄縣政府准予備查，有該籌備會函及台灣省政府地政處八十二年十二
月九日八二地二字第七一九○八號函可稽，再觀之告訴人於八十年一月所出具之同意
書，其上記載土地之地號為仁武鄉○○○段一○七－二、一○八－一、一七八、一八
○、一八○－一等地號，均在其七十七年十月間所出具同意書所載重劃土地之範圍內
（見第一審卷第四十九、五十頁），顯見告訴人已同意本件系爭土地之重劃事宜。原
判決認定告訴人已同意重劃，被告等無偽造告訴人同意書之必要，其認定難謂違背經
驗法則、論理法則，亦無應於審判期日調查之證據未予調查之違法可言。檢察官上訴
意旨，徒爭執告訴人並未同意赤山子段一八○地號土地之重劃，亦未出具八十年一月
之同意書，並對原審採證職權之適法行使，漫加指摘，非有理由，應予駁回。
據上論結，應依刑事訴訟法第三百九十六條第一項，判決如主文。
中      華      民      國    八十九    年      三      月    二十三    日
                              最高法院刑事第十一庭
                                  審判長法官  洪  明  輝
                                        法官  蔡  清  遊
                                        法官  黃  一  鑫
                                        法官  林  秀  夫
                                        法官  吳  三  龍
      右正本證明與原本無異
                                              書  記  官
中      華      民      國    八十九    年     三       月    二十九    日


司法院資訊處製作；財團法人民間司法改革基金會備份。
